【裁判字號】    97,破,5
【裁判日期】    970331
【裁判案由】    破產宣告
【裁判全文】
臺灣臺南地方法院民事裁定                 97年度破字第5號
聲  請  人  甲○○
                      0巷18.
                      送達代.
上聲請人聲請宣告破產事件，本院裁定如下：
    主    文
聲請駁回。
聲請程序費用新台幣壹仟元由聲請人負擔。
    理    由
一、聲請意旨以：
  (一)聲請人即債務人向大眾商業銀行股份有限公司安和分公司、
    中國信託商業銀行股份有限公司永吉分公司、元大商業銀行
    股份有限公司、台新國際商業銀行股份有限公司、美商花旗
    銀行股份有限公司（以下簡稱發卡銀行）申辦信用卡（或現
    金卡）；並向債權人渣打國際商業銀行股份有限公司台南分
    公司、萬泰商業銀行股份有限公司北門分公司、元大商業銀
    行股份有限公司高雄分公司（以下簡稱貸款銀行）申辦信用
    貸款。
  (二)聲請人現年46歲，最高學歷為國中畢業，家中除配偶及3名
    小孩之外（1名就讀大學，另2名為雙胞胎，就讀國中），尚
    有高齡81歲之母親。緣聲請人於16年前與朋友合夥投資開設
    泡沫紅茶店，因當時聲請人身上並無多餘現金可供週轉，便
    以合會的方式籌措資金，但卻不幸遭到倒會，致損失新台幣
    （下同）600,000元左右，聲請人在收入不足負擔家中開銷
    以及被倒會之欠款的情況下，不得已只好以使用信用卡預借
    現金的方式，以償還被倒會之欠款；再以向友人借款的方式
    來償還卡債。而於民國93年間，聲請人為家中出門方便，於
    是利用信用卡預借現金預付頭期款購置汽車乙台及繳納車貸
    。而在高額循環利息的壓榨之下，導致聲請人之負債如滾雪
    球般迅速累積，截至民國97年1月8日為止已積欠本金、利息
    、遲延利息違約金及費用總計1,680,805元。
  (三)次按，聲請人現任職於通寶實業股份有限公司，每月收入約
    33,000元，於支出家中必要開銷、老小之扶養、教育費用（
    就讀大學之大兒子每學期學費約34,000元）及保險費用（年
    繳28,000元）復，已所剩不多。雖聲請人曾於95年一次性協
    商時與最大債權銀行（元大商業銀行）約定每月繳納18,923
    元之協商款，但聲請人之月薪和除上述支出後，已無法再負
    擔協商款的支付。雖聲請人於去年3月間曾向公司借款2次共
    40萬元以償還民間友人借款及部分積欠款項較少之銀行，但
    此為杯水車薪，債務問題始終無法獲得真正的解決，雖聲請
    人仍勉力繳納數期，但最終仍因不堪負荷而於96年11月間停
    止繳納協商款。聲請人為徹底有效解決累積已久之高額債務
    ，爰依法聲請破產。
  (四)復按，依聲請人其教育程度、年紀、職業、收入、信用、財
    產狀況及負債情形，聲請人顯已無清償債務之能力。聲請人
    自知一旦經法院宣告破產，個人信用將難有恢復之日，各銀
    行亦多會拒絕再與聲請人往來，惟如不採此法，恐將一再陷
    入以債養債之惡性循環中，債務額將更行擴大，且聲請人亦
    努力工作，並非不事生產之人，足見其實有還款之誠意，實
    非不得已始以名下汽車乙台（車號9W一2739為聲請人所有；
    另一輛車號6683一GK係聲請人之胞兄以聲請人名義購買）聲
    請破產。再者，一經宣告破產，並不意謂聲請人即免負任何
    債務人責任；反之，破產人之生活應趨於簡樸、節省消費，
    一有任何惡意隱匿財產行為，法院並得隨時撤銷原准許裁定
    。
  (五)另破產法第82條規定，破產宣告後，破產終結前，破產人所
    取得之財產，亦構成破產財團，是以，除聲請人現所提出之
    財產可供破產分配之用外，聲請人之收入亦應納入破產財團
    ，故以聲請人目前收入及開銷狀態而言，在未償還倩務情況
    下，破產財團將可較現所提出之財產範圍更大。且依破產法
    第148條規定旨趣，除債務人之財產不敷清償破產財團之費
    用及財團之債務外，尚難認無宣告破產之實益。又破產對債
    務人不能清償債務者宣告之。第58條規定：破產，除另有規
    定外，得因債權人或債務人之聲請宣告之。各相關法條規定
    甚明。又「破產，對於債務人不能清償者，宣告之，破產法
    第57條定有明文。故祇要債務人有不能清償債務之情事，即
    可宣告破產，至於宣告破產有無實益，似非宣告破產時所應
    斟酌之要件，台灣高等法院85年度抗字第508號栽定意旨亦
    早有指示。而最近台灣高等法院高雄分院95年破抗字第3號
    裁定更加明確指示謂:「縱（組成破產財團）事後破產程序
    進行中確有破產財團不足清償財團費用及財團債務情事，亦
    僅是否應依同法（破產法）第148條規定，裁定破產程序終
    止，然究非宣告破產時之消極要件。」更是更加明白表示，
    有無破產實益，不應斟酌在是否准許宣告破產中，而只是事
    後是否應依破產法第148條終止破產程序的問題而已，不能
    反倒果為因，變成變相剝奪人民宣告破產之權利，此乃是高
    等法院對於破產事件的一貫見解。
  (六)另政府機關已積極訂立相關債務清償法規因應，按依立法院
    剛通過之消費者債務清理條例之精神，在於使經濟上處於弱
    勢地位之消費者，得依照較現行破產法簡單易行之程序處理
    其債務，讓債務問題不再惡化，得以有經濟上重生之機會，
    因此為配合政府政策及使經濟弱者得有重生之機會，自應從
    寬認定破產之要件。況且，聲請人之所以會陷入要聲請破產
    之窘境，有一部份之原因是肇因於債權銀行為了市佔率而濫
    發信用卡及現金卡，卻不做債信控管的工作，使聲請人逐漸
    的陷於以卡養卡的無底深淵，故聲請人之所以到最復要聲請
    破產，不能完全歸責於聲請人，債權銀行亦應負一部份之責
    任。從而法院不得僅著眼於銀行之利益，而犧牲廣大債務人
    之利益。為此，聲請人爰依破產法第1條、第57條及第58條
    等規定聲請宣告破產。
二、按破產，對債務人不能清償債務者宣告之；破產管理人之報
    酬為財團費用；破產人及其家屬之必要生活費，視為財團費
    用；財團費用及財團債務，應先於破產債權，隨時由破產財
    團清償之，破產法第57條、第95條第1項第3款、第2項及第
    97條分別定有明文。破產，對債務人不能清償債務者，宣告
    之，為破產法第57條所明定。又依同法第148條規定之旨趣
    ，除債務人之財產不敷清償破產財團之費用及財團之債務外
    ，尚難認無宣告破產之實益。是以法院就破產之聲請，應依
    職權為必要之調查，倘債務人確係毫無財產可構成破產財團
    ，或債務人之財產不敷清償破產財團之費用及財團之債務，
    無從依破產程序清理其債務時，始得以無宣告破產之實益，
    裁定駁回聲請（司法院25年院字第1505號解釋、最高法院86
    年度台抗字第479號判決參照）。
三、經查，聲請人主張其已積欠渣打國際商業銀行股份有限公司
    台南分公司、萬泰商業銀行股份有限公司北門分公司、元大
    商業銀行股份有限公司高雄分公司、大眾商業銀行股份有限
    公司安和公司、中國信託商業銀行股份有限公司永吉分公司
    、元大商業銀行股份有限公司、台新國際商業銀行股份有限
    公司、美商花旗銀行股份有限公司本金、利息合計1,680,80
    5元等情，固據聲請人提出財團法人金融聯合徵信中心當事
    人綜合信用報告1份為證。
四、次查，聲請人目前僅有西元2002年11月出廠之車牌號碼9W-2
    739號自用小客車1輛，及每月薪資所得33,000元，此外並無
    其他資產等情，此有行車執照、各類所得扣繳暨免扣繳憑單
    、財政部臺灣省南區國稅財產歸屬資料清單各1份在卷足稽
    。惟依所得稅法第51條、同法施行細則第48條及行政院87年
    12 月30日台財第52053號函所頒布「固定資產耐用年數表」
    ，聲請人所有自用小客車經折舊後，其價值應不高；另聲請
    人每月薪資所得，依聲請人於聲請書狀所陳，於支出家中必
    要開銷、老小扶養、教育費用及保險費用後，所剩不多等語
    ，足見聲請人除上開自用小客車外，並無可組成破產財團之
    其他財產至為明確。
五、末查，破產管理人之費用，依財政部96年3月7日台財稅字第
    09604517860號令所發布「稽徵機關核算九十五年度執行業
    務者收入標準」，律師擔任破產管理人係按標的物財產價值
    百分之9計算收入標準，無標的物每件在直轄市及市20,000
    元，在縣16,000元，有該令函在卷足參。本件破產標的為1,
    680,805元，依此計算，破產管理人之報酬為151,272元（元
    以下4拾5入）。又破產監查人亦為破產程序必備機關，依破
    產法第128條規定，破產法第84條規定於監查人準用之，是
    監查人之報酬應視為管理破產財團之費用，而列為財團費用
    ，參酌破產管理人之報酬，則破產監查人之報酬亦為151,27
    2元，從而選任破產管理人及破產監查人之費用即高達302,5
    44元。然破產程序一旦進行，破產財團除須支付破產管理人
    之報酬、監查人之報酬、聲請人及其家屬之必要生活費用外
    ，尚須支付破產程序進行所需支出之費用，諸如破產管理人
    應清查、整理債務人之財產狀況，並編造債權及資產表、召
    開債權人會議、行使其他權限等，及支付破產財團之管理變
    價及分配所生之費用、破產債權人共同利益所需審判上之費
    用等項目，無一不以破產財團之財產支出，依聲請人所述其
    現有財產於扣除上開財團費用後，堪認已無餘額可供構成破
    產財團，自無法清償任何破產債務，無解於債務之處理，揆
    諸破產法第148條規定之旨趣及最高法院86年度台抗字第479
    號裁定意旨，本件聲請人聲請宣告破產即無實益，要無宣告
    破產徒生耗費之必要，則聲請人聲請宣告破產，尚無理由，
    應予駁回。
六、依破產法第5條，民事訴訟法第95條、第78條、第87條第1項
    ，裁定如主文。
中    華    民    國    97    年    3     月    31    日
                  民事第一庭    法  官    田幸艷
以上正本證明與原本無異。
如對本裁定抗告須於裁定送達後10日內向本院提出抗告狀，並應
繳納抗告費新台幣1,000元。
中    華    民    國    97    年    4     月    1     日
                                書記官    劉紀君


司法院資訊處製作；財團法人民間司法改革基金會備份。
